【裁判字號】    96,交上訴,24
【裁判日期】    970715
【裁判案由】    過失致死
【裁判全文】
臺灣高等法院刑事判決                96年度交上訴字第24號
上  訴  人  臺灣臺北地方法院檢察署檢察官
被      告  甲○○
上列上訴人因被告業務過失致死案件，不服臺灣臺北地方法院九
十五年度交訴字第三三號，中華民國九十五年十二月二十七日第
一審判決（起訴案號：臺灣臺北地方法院檢察署九十五年度偵字
第一四００號），提起上訴，本院判決如下：
    主  文
上訴駁回。
    理  由
一、公訴意旨略以：被告甲○○為「大有巴士股份有限公司」司
    機，以駕駛公車為業，係以駕駛為業務之人。於民國九十五
    年一月五日下午六時許，甲○○駕駛大有巴士車牌號碼０４
    ９－ＡＤ號營業用大客車載客途中，行經臺北市○○路○段
    第二車道自東往西方向近九十一巷口時，明知斯時正值下班
    交通尖峰時間，於第三車道行進之機車眾多，本應注意汽車
    行經人車擁擠處所，應減速慢行，作隨時停車之準備，並應
    注意兩車併行之間隔，隨時採取必要之安全措施，而依當時
    情形，又無不能注意之情事，竟疏未注意即貿然超越適由徐
    鴻欉所騎乘，沿同向第三車道行駛車牌號碼ＱＲＩ－２３７
    （起訴書誤繕ＱＲＺ－２３７）號輕型機車，致所駕駛之營
    業用大客車右側車身不慎擦撞徐鴻欉所騎乘之機車，徐鴻欉
    因而人車倒地，頭部遭被告甲○○所駕車輛右後車輪輾壓而
    顱骨破裂、腦漿溢出，當場不治死亡，因認被告甲○○所為
    ，涉犯刑法第二百七十六條第二項業務過失致人於死罪嫌。
二、公訴人認被告甲○○涉犯上開罪嫌，無非係以被告自承案發
    經過之供述，告訴人乙○○、徐文玲、徐福標之指訴，且有
    道路交通事故調查報告表、現場圖、補充資料表、道路交通
    事故調查筆錄、採證照片、０４９－ＡＤ號營業用大客車監
    視錄影ＤＶＤ一片、臺北市政府警察局信義分局刑案現場勘
    查報告表、相驗屍體證明書、法醫驗斷書等資料，並認被告
    未保持行車之安全間隔、超速行駛，對車禍之發生有過失，
    為其主要論據。
三、有關證據能力之說明：
    按被告以外之人於審判外之言詞或書面陳述，除法律有規定
    者外，不得作為證據；又被告以外之人於審判外之陳述，雖
    不符合同法第一百五十九條之一至第一百五十九條之四之規
    定，但經當事人於審判程序同意作為證據，法院審酌該言詞
    陳述或書面陳述作成時之情況，認為適當者，亦得為證據。
    當事人、代理人或辯護人於法院調查證據時，知有第一百五
    十九條第一項不得為證據之情形，而未於言詞辯論終結前聲
    明異議者，視為有前項之同意，刑事訴訟法第一百五十九條
    第一項及第一百五十九條之五分別定有明文。經查，本判決
    下列所引用之各該被告以外之人於審判外之陳述（包含書面
    陳述），屬傳聞證據部分，檢察官及被告於本院準備程序及
    審判期日中，均明示同意此部分之證據有證據能力（見本院
    卷第十六頁反面、第六十四頁反面），且迄至言詞辯論終結
    前亦未撤回前開同意，本院審酌上開證據資料製作時之情況
    ，尚無違法不當及證明力明顯過低之瑕疵，亦認以之作為證
    據應屬適當，故揆諸前開規定，爰依刑事訴訟法第一百五十
    九條之五規定，認前揭證據資料均有證據能力，合先敘明。
四、按犯罪事實應依證據認定之，無證據不得認定犯罪事實；又
    不能證明被告犯罪者，應諭知無罪之判決，刑事訴訟法第一
    百五十四條第二項、第三百零一條第一項分別定有明文。次
    按事實之認定應憑證據，如未能發現相當證據，或證據不足
    以證明，自不能以推測或擬制之方法，以為裁判基礎；又認
    定犯罪事實所憑之證據，雖不以直接證據為限，間接證據亦
    包括在內，然無論直接或間接證據，其為訴訟上之證明，須
    於通常一般之人均不致於有所懷疑，而得確信其為真實之程
    度者，始得據之為有罪之認定，倘其證明尚未達到此一程度
    ，而有合理性懷疑之存在時，即無從為有罪之認定，此分別
    有最高法院四十年台上字第八六號、七十六年台上字第四九
    八六號判例可資參照。訊據被告甲○○固坦承於上揭時、地
    ，駕駛大有巴士公車與被害人徐鴻欉所騎乘之機車發生碰撞
    ，被害人徐鴻欉因此死亡等事實不諱，但堅決否認被訴業務
    過失致死之犯行，辯稱：伊所駕駛之大客車在案發時並無上
    下乘客，故始終維持在第二車道直行行駛中，且車輛行駛中
    雖車速有快、有慢，但無偏離車道之情形；本案係行駛在外
    側車道之被害人徐鴻欉駛近大客車車身，因酒後駕車致車身
    不穩而發生擦撞，伊對本案並無過失云云。
五、經查：
(一)被告甲○○係「大有巴士股份有限公司」司機，以駕駛公車
    為其職業，係以駕駛為業務之人，業據被告甲○○在原審及
    本院審理中供承在卷。其於九十五年一月五日下午六時許，
    駕駛車牌號碼０４９－ＡＤ號營業用大客車執行業務中，行
    經臺北市○○路○段第二車道自東往西方向近九十一巷口時
    ，與在第三車道行進中，由被害人徐鴻欉所騎乘車號ＱＲＩ
    －２３７號機車發生擦撞，使被害人徐鴻欉人車倒地，因頭
    部輾創，致顱骨破裂、腦漿溢出，當場死亡等事實，亦據被
    告在原審及本院審理中坦承不諱，核與告訴人乙○○之指訴
    相符，並有道路交通事故調查報告表(一)、(二)、現場圖各
    一紙，現場照片一百九十張在卷可稽（見偵查卷第三十一至
    三十五頁，第五十八至一五二頁）。而被害人徐鴻欉確因本
    件車禍死亡，亦經臺灣臺北地方法院檢察署檢察官督同法醫
    師相驗屬實，製有驗斷書、相驗屍體證明書及勘驗筆錄各一
    件附卷可按（見相驗卷第四十八、五十二、五十三頁），是
    被害人徐鴻欉係騎乘機車，與被告甲○○所駕駛之大客車發
    生車禍死亡之事實，洵堪認定。故本案應審究者，厥為被告
    甲○○對於車禍之發生有無具因果關係之過失。
(二)公訴人指被告甲○○駕駛大客車，因未保持安全之行車間隔
    ，貿然超車，致擦撞被害人之機車，故有過失云云。被告則
    辯稱：案發當時因無上下乘客，均保持在第二車道上直行，
    並無偏離車道之情形。查被告甲○○所駕駛車牌號碼０４９
    －ＡＤ號營業用大客車，在車內及車廂尾外之車頂處，各裝
    設有二台監視錄影機，以監控行車情形；經原審當庭勘驗錄
    影光碟，其中左車廂尾外之錄影畫面顯示：自被害人徐鴻欉
    騎乘之機車出現後至二車發生碰撞之前，被告甲○○之車輛
    均係直行，被害人徐鴻欉之機車則有右、左偏移之情形，終
    至與被告所駕大客車碰撞，其中十八時三分二十二秒至二十
    五秒之間，被告所駕駛之公車係以同一速度直行等情，有原
    審九十五年五月五日勘驗筆錄、同年十二月十三日審判筆錄
    各一份在卷可按（見原審卷第二十一頁、第一０九頁）。依
    上開錄影內容顯示，被告與被害人係併行在各自車道上，被
    害人徐鴻欉係在大客車車體中後側位置，被告並無自後方超
    越被害人機車之情形；且被告始終在自己之車道上直行，並
    無偏離，反係被害人徐鴻欉之機車，呈現左右搖擺不穩定之
    狀態，是被告在第二車道上直行，既無偏離，亦非自後方超
    越被害人之機車，本案車禍顯係被害人機車未保持安全行車
    間隔所致，被告並無公訴人所指超車時未保持安全間隔之過
    失行為。
(三)又被害人徐鴻欉於事故發生後，經採集其心臟血送內政部警
    政署刑事警察局以「頂空氣相層析質譜分析法」、「頂空氣
    相層析分析法」鑑驗結果，檢出酒精成分濃度為０．３０１
    ％（ｗ／ｖ），有該局九十五年二月十七日刑鑑字第０９５
    ００１５０５９號鑑定書附卷可稽；而血中酒精濃度０．３
    ０１％（ｗ／ｖ）即相當於３０１ｍｇ／ｄｌ，經換算呼氣
    酒精濃度為１．５０５ｍｇ／ｌ，有該局九十五年五月十六
    日刑鑑字第０９５００６８１５７號函敘之甚明（見原審卷
    第二十八頁）。再查，依血中酒精濃度因死後細菌發酵糖類
    轉換成酒精（乙醇）一般正常人應不會高於５０ｍｇ／ｄｌ
    ，即０．０５％（ｗ／ｖ）；而依九十五年二月十七日刑鑑
    字第０９５００１５０５９號鑑定書所載，被害人之血液中
    酒精濃度為０．３０１％（ｗ／ｖ），即３０１ｍｇ／ｄｌ
    ，且鑑定方法為「頂空氣相層析質譜分析儀」進行分析，一
    般實驗室具準確度、誤差評估下，均應為公認相當精密可信
    之檢驗方法。綜合研判被害人體內所測得之酒精濃度，較似
    為其死前飲用過量酒精性飲料所致；且告訴代理人另指被害
    人徐鴻欉生前，可能有飲用複方甘草合劑、友露安、克風邪
    及普拿疼加強錠等藥物，非但無證據得以證明其在車禍前確
    有飲用，且上開飲品之主要成分均未含酒精成分，若經人體
    服用代謝作用後，其血液以「頂空氣相層析分析法」檢驗，
    應不會有酒精反應，亦分別有法務部法醫研究所九十五年八
    月十五日法醫理字第０９５０００２７１８號函所附９５醫
    鑑字第１２０９號法醫文書審查鑑定書、同年十月二十六日
    法醫毒字第０９５０００４６６９號函附卷可憑（見原審卷
    第五十一至五十五頁、第八十三至八十九頁），應足確認被
    害人生前係過量飲酒達呼氣酒精濃度１．５０５ｍｇ／ｌ之
    程度。而按呼氣酒精濃度１．５０５ｍｇ／ｌ屬中到重度中
    毒，達迷醉狀態，有說話不清楚、感覺喪失、視力模糊等症
    狀，肇事率顯在五十倍以上（按呼氣酒精濃度０．８５ｍｇ
    ／ｌ肇事率為五十倍），亦有行政院國軍退除役官兵輔導委
    員會臺北榮民總醫院八十八年八月五日（８８）北總內字第
    ２６８６８號函所附酒精對人體的影響程度、酒精濃度與肇
    事率之關係，及中央警察大學交通學系暨交通管理研究所製
    作之酒精濃度與肇事率之關係表等資料，於本院歷來審理酒
    後駕車公共危險案件，為職務上所知悉。再觀諸上開勘驗錄
    影帶之內容可知，被害人徐鴻欉當時已呈左右搖晃行車不穩
    之狀態，是被害人徐鴻欉於事故當時，已達酒醉無法安全駕
    駛之程度甚明。是本件並非被告未保持行車安全間隔所致，
    而係被害人徐鴻欉酒後駕車，與被告併行時未保持安全行車
    間隔，自釀憾事。
(四)又公訴人另指被告涉有超速行使之過失，亦為本件車禍原因
    云云。查該處因捷運施工，故另設速線號誌為三十公里，有
    現場速限照片可憑（見偵查卷第二十四頁）。而卷附大有巴
    士行車速限圖（見原審卷第八十頁）顯示，被告於當日下午
    六時許，曾一度有超速以四十公里行車之違規，旋有減速相
    當時程，再停止之情形。但依該圖譜顯示，被告自當日下午
    三時許開始駕車，其時速即有快慢交替情形，且車輛在行進
    中，在進入捷運施工路段時，速限始由一般市區○○○里○
    ○○○路段三十公里，而本案並無證據可認車禍發生之「特
    定時點」，其車速即為四十公里。告訴人代理人請求送鑑定
    ，經本院向該紀錄器代理商「樺崎實業有限公司」查證，覆
    稱：目前之儀器僅係放大圖樣，其內容與卷內相同，無法解
    讀特定時間之車速若干，亦有本院九十七年六月十一日刑事
    案件公務電話紀錄附卷可參。而本案就紀錄器圖譜上何位置
    發生車禍，已無從查證，但依該圖譜顯示，在被告停車之前
    ，仍有相當時段係在二十公里左右行進（圖譜係以一小時一
    格呈現），對照被害人倒地位置與被告停車位置僅十餘公尺
    ，應僅在車禍發生後幾秒鐘被告車輛即停止，據此推估被告
    應非在「超速時」發生車禍，即其縱有違規，僅屬違反道路
    交通管理處罰條例之行政處罰而已。即令被告在車禍發生之
    「時點」，係超速以四十公里行駛，然本件並非被告未與前
    車保持安全距離，自後方追撞，其超速與否亦與車禍之發生
    亦無因果關係，仍難作為不利被告之認定，檢察官上開指述
    ，委無可採。
(五)綜合上情判斷，被害人徐鴻欉因酒後駕車，未保持安全間隔
    ，在一瞬間跌入被告輪下，旋遭輾斃，此均係在極短時間內
    發生，非被告所能預見並予預防，被告對本件車禍之發生並
    無過失可言。本件經送臺北市車輛行車事故鑑定委員會鑑定
    ，亦認「徐君肇事當時因酒精濃度過量，影響其騎乘機車…
    …有偏左操作之現象，致安全間隔不足而與陳君公車右側相
    接觸。是以研判，徐君酒精濃度超過標準為本事故之肇事原
    因。」，此有該會九十五年十一月七日北鑑審字第０９５３
    ０４０３７００號函所附鑑定意見書附卷可按（見原審卷第
    九十四頁）。是本件應係被害人徐鴻欉酒精濃度超過規定標
    準駕車左偏，致安全間隔不足而與被告車輛右側車身擦撞因
    而肇事；至被告則無肇事因素，洵堪認定。
六、綜上所述，本件係被害人酒後駕車，因行車不穩致擦撞被告
    所駕駛之大客車，被告係行駛於第二車道，並保持直行之行
    車狀態，對車禍之發生並無過失。此外，復查無其他積極證
    據足資認定被告有公訴意旨所指摘之犯罪事實，揆諸前揭規
    定及最高法院判例意旨，應為有利於被告之認定。從而，本
    件公訴人所舉證據既不足以為被告有罪之認定，自應為無罪
    之諭知，原審調查後同此認定，判決被告甲○○無罪，依上
    開說明自無違誤。檢察官上訴以：被告是否有超速、是否有
    未保持兩車併行之間隔等重要爭點，原審未盡調查之能事，
    指摘原判決違法云云，惟原審業已就檢察官所提各項證據資
    料調查後判斷，公訴人指摘原審未盡調查，但未提出任何新
    事證，本院不予認同，而本案依卷內資料並無證據可證明在
    「車禍發生時」被告有超速、未保持行車間隔之違規，被告
    既非自後方追撞被害人，亦無偏離車道情形，其行車所為與
    本件車禍無因果關係。本件乃肇因於被害人徐鴻欉酒精濃度
    超過規定標準駕車，已如上述，不能因被害人死亡之憾事，
    即當然令被告負業務過失致死罪責，檢察官仍執陳詞上訴指
    摘原判決不當，然依上開說明委無可採，本件上訴既無理由
    ，應駁回之。
據上論斷，應依刑事訴訟法第三百六十八條判決如主文。
本案經檢察官鄭龍照到庭執行職務。
中    華    民    國    97    年    7     月    15    日
                  刑事第四庭  審判長法  官  沈宜生
                                    法  官  陳國文
                                    法  官  鄭水銓
以上正本證明與原本無異。
如不服本判決，應於收受送達後十日內向本院提出上訴書狀，其
未敘述上訴之理由者，並得於提起上訴後十日內向本院補提理由
書狀（均須按他造當事人之人數附繕本）。
                                    書記官  劉貞達
中    華    民    國    97    年    7     月    18    日


司法院資訊處製作；財團法人民間司法改革基金會備份。
